【裁判字號】    90,上訴,941
【裁判日期】    900807
【裁判案由】    業務過失致死
【裁判全文】
臺灣高等法院高雄分院刑事判決          九十年度上訴字第九四一號
    上  訴  人  台灣高雄地方法院檢察署檢察官
    被      告  甲○○
    選任辯護人  陳里己
                蔡淑媛
                歐陽志宏  律師
右上訴人因被告業務過失致死案件，不服臺灣高雄地方法院九十年度訴字第六四九號
中華民國九十年四月廿六日第一審判決（起訴案號：臺灣高雄地方法院檢察署八十九
年度偵字第九五九八號），提起上訴，本院判決如左：
      主      文
原判決撤銷。
甲○○從事業務之人，因業務上之過失致人於死，處拘役肆拾日，如易科罰金以佰
元折算壹日。緩刑貳年。
      事      實
一、甲○○係中工機械股份有限公司（以下簡稱中工機械公司）僱用重機械操作手。
    緣中華工程股份有限公司（以下簡稱中華工程公司）承攬臺灣電力股份有限公司
    興達港火力發電廠填灰場中期工程，並將其中卵塊石及混凝土型塊（消波塊）拋
    放工程，轉由入進營造有限公司（以下簡稱入進營造公司）承攬，而入進營造公
    司再將消波塊放入海邊堤岸工程轉由順地工程行承攬。甲○○係中華工程公司向
    中工機械公司簽訂契約，由中工機械公司派遣操作編號０八－００九－四台起重
    中０一六四號移動式起重機（吊車，每次可吊動一百五十噸），協力順地工程行
    起吊消波塊放入堤岸邊，為從事業務之人。於民國八十九年四月二十一日十六時
    ，在該工程第二期工地操作起重機吊放每塊十五公噸重之消波塊時，本應注意其
    操作之起重機係屬重型機械，於操作中，發生消波塊鬆脫或操作施力不當，均可
    能造成吊桿大幅振動，起伏鋼索脫離槽輪，應隨時注意機械鋼索應在槽輪間運作
    ，以避免鋼索脫槽夾入縫隙中造成機具運作將鋼索拉斷發生危害。依當時情況天
    侯良好又無不能注意，竟疏未注意。詎於工作中發現機具運作有異，猶無隨時停
    機仔細檢查，仍施較大捲揚力欲吊起未定位之消波塊，致將脫軌捲入槽輪縫隙中
    鋼索扯斷，吊桿因而失去控制，由上往下掉落，而擊中順地工程行所僱用，正在
    海裡工作之潛水夫陳善心，致其頭部外傷、腦挫傷，送醫不治死亡。
二、案經內政部警政署保安警察隊第二總隊第四大隊移送高雄地方法院檢察署檢察官
    偵查起訴。
      理      由
一、訊據被告甲○○矢口否認有何業務過失致死犯行，辯稱：此為突發事件，我不知
    道鋼索為何會跑到溝槽內致鋼索斷裂，因平常是由潛水夫與蔡慶祥以呼氣管聯絡
    ，蔡慶祥在指揮我。當天正好蔡慶祥去綁鋼索，還未回到岸邊未及拿起呼氣管，
    鋼索斷裂，棚桿掉落。經查：
  (一)按刑法上所謂業務，係指以反覆同種類之行為目的之社會活動而言，亦即係以事
    實上執行業務為標準，而個人基於其社會地位繼續反覆所執行之事務，其主要部
    分之業務固不待論，即為完成主要業務所附隨之準備工作與輔助事務，亦應包括
    在內。最高法院廿九年上字第三三六四號、四十三年台上字第八二六號、七十一
    年度台上字第一五五０號判例可資參照。臺灣電力公司興達發電廠將岸邊築堤填
    灰場中期工程，連工帶料交付中華工程公司承攬，中華工程公司再將本工程卵塊
    石及混凝土型塊拋放工程，交付入進營造公司承攬，入進營造公司再將本工程分
    包給順地工程行，施工之機具由中華工程公司向中工機械公司租用，被告甲○○
    係中工機械公司人員操吊升荷重一百五十公噸之移動式起重機，欲將混凝土型塊
    ，由岸上吊運至海堤邊堆放，該起重機操作員甲○○，已經技能檢定合格（證照
    碼000－000000），係從事業務之人。
  (二)被告甲○○於民國八十九年四月廿一日下午四時許，操作吊升移動式起重機，欲
    將混凝土型塊，由岸上吊運至海堤邊堆放（由岸邊依序堆放至海中），被害人陳
    善心潛入水中觀看混凝土型塊放置位置是否正確，再以拉呼氣管為信號，由岸上
    人員蔡慶祥接受信號，再以手勢指揮甲○○，操作起重機將混凝土型塊吊起或左
    右移動，以放置正確位置。當蔡慶祥指揮甲○○將混凝土型塊吊起時，吊桿起伏
    鋼索突然斷裂，吊桿急速墜落，撞擊水中之陳善心，導致陳善心頭部受重傷，由
    現場工作人員送醫急救，仍因傷重不治死亡等情，業經被告甲○○供承在卷，被
    告甲○○於警訊坦承：「大概是消波塊在海面下時，因放的位置不對，要重新吊
    上時，有卡在其他的消波塊上，以致纜繩斷裂。」（相驗卷第五頁背面），核與
    證人呂進吉於偵訊證述：「當時我在現場，我是吊架鋼構勾吊索之工作，當天作
    了一天工作快結束，因為方位錯了，鋼索就斷了，當時有吊起來整個掉下去。」
    （偵卷第廿八頁背面）等語相符，故本件災害發生之原因，係移動式起重機操作
    員甲○○將混凝土型塊由岸上吊運至海堤邊堆放（已堆放至海中），由於堆放位
    置不正確，欲將混凝土型塊重新吊起時，可能因混凝土型塊卡住其他混凝土型塊
    ，故以較大之捲揚力量吊起混凝土型塊時，卡住之混凝土型塊卻突然鬆脫，荷重
    突然變輕，致吊桿產生上下大幅震盪，使起伏鋼索脫出槽輪來在縫隙中，當吊桿
    繼續揚起時，起伏馬達之扭力將鋼索強制拉斷，使吊桿缺乏支撐而向下急墜，擊
    中陳善心頭部，導致傷重不治死亡。本件災害發生之原因分析：(1)直接原因：移
    動式起重機吊桿撞擊被害人頭部，導玫傷重死亡。(2)間接原因：陳善心潛入水中
    工作，以拉呼氣管為信號，聯絡岸上人員指揮起重機之運轉，無法達到有效溝通
    ，造成不安全環境。業經行政院勞委員南區勞工檢查所檢查，並有該所民國八十
    九年七月四日八九南檢機字第八三二三號函送之職業災害檢查報告一份附卷足憑
    。被告甲○○以操作起重機為業，所操作之本件起重機屬大型機具，已操作一年
    多，前因放入海中之消波塊未定位，卡在其他之消波塊上，於正欲再吊起時，以
    較大捲揚力量吊起消波塊，卡住之消波塊突然鬆脫，荷重突然變輕，致吊桿產生
    上下大幅震盪，使起伏鋼索脫出槽輪夾在縫隙，當吊桿繼續提起時，起伏馬達之
   扭力將鋼索拉斷，使吊桿缺乏支撐而向下急墜，擊中陳善心頭部等情，業經被告
    甲○○於警偵供承在卷，復有現場照片二十二張在卷足參，被告本應注意操作大
    型機具本即具較大之危險性，且其動力施出量大，宜隨時注意機具動力與週間相
    容之各部分機件之正常運作，以避免危害發生，且依當時客觀情形，並無不能注
    意情事，並於發生操作情況有異時，本應隨時停機檢查，此應為被告所熟知，被
    告竟於操作中發生鋼索脫槽猶不自知，仍勉力操作，以致發生意外，自有過失甚
    明。至於證人即勞檢所檢查員吳祥輝到庭證稱：本件起伏鋼索自脫去槽輪夾在縫
    隙中致鋼索強制拉斷之長度，即夾傷處致斷裂傷之長度不到一公尺，起重機之捲
    筒約轉二、三圈就斷裂，且捲筒每分鐘之速率係三百六十轉等語，證人即岸上人
    員蔡慶祥證述：潛水夫沒有給我訊息，所以我不知消波塊鬆掉。證人呂進吉、蔡
    慶祥均到庭證述：（當時有沒有發生異狀﹖）沒有，都是正常，也不知道為何會
    發生此事云云。經查本件災害肇因移動式起重機操作員甲○○將混凝土型塊由岸
    上吊運至海堤邊堆放，由於堆放位置不正確，欲將混凝土型塊重新吊起時，因混
    凝土型塊卡住其他混凝土型塊，故以較大之捲揚力量吊起混凝土型塊，卡住之混
    凝土型塊欲突然鬆脫，荷重突然變輕，致吊桿產生上下大幅震盪，使起伏鋼索脫
    出槽輪夾在縫隙中，當吊桿繼續揚起時，起伏馬達之扭力將鋼索強制拉斷，使吊
    桿缺乏支撐而向下急墜，擊中被害人頭部導致死亡，有職業災害檢查報告書足稽
    ，足證被告明知操作大型機具，其吊桿又長，於吊載重物鬆脫，依鋼索之彈力可
    能發生鋼索脫軌為轉輪夾斷，致吊桿下墜之情形，其可預見應予防止，且能注意
    竟疏未注意採取必要停機，其有過失，上述證人之證言，不足為有利被告事實之
    認定。
  (三)被害人陳善心遭移動式起重機吊桿撞擊頭部，導致傷重死亡，業經檢察官督同法
    醫師相驗屬實，制有勘驗筆錄、死亡證明書、驗斷書各一份附卷可稽，被告就本
    案發生之情節確有應注意，能注意欲未加注意之疏失，已如前述，被害人之死亡
    與被告之過失行為即有相當因果關係。本件事證明確，被告犯行洵堪認定。
二、本件被告甲○○以操作起重機為業，係從事業務之人，於執行業務時肇事致被害
    人死亡，核其所為，係犯刑法第二百七十六條第二項之業務過失致死罪。
三、原審疏未詳查上情，遽為被告無罪之諭知。公訴人上訴意旨，執此指摘原判決不
    當，為有理由，自應由本院撤銷改判。爰審酌被告一時疏失，執行業務操作起重
    機失當，致被害人死亡，惟潛水夫與岸上人員以拉呼氣管為信號，無法達到有效
    溝通，造成不安全環境，災害發生後，被告及雇主已與被害人家屬達成和解事宜
    ，計給付被害人家屬五百六十萬元等一切情狀，爰量處如主文之刑，並諭知易科
    罰金之折算標準。又修正前刑法第四十一條易科罰金之折算標準，業經總統於九
    十年一月十日公布為現行刑法第四十條第一項，並於同年月十二生效，依刑法第
    二條第一項前段從新從輕原則，應依修正後刑法第四十一條第一項前段之規定對
    於被告最為有利。
四、被告未曾受有期徒刑以下刑之宣告，有臺灣高等法院刑案資料查註錄表附卷足憑
    ，被告已與被害人家屬達成民事和解，被告經此偵審程序及科刑之宣告，當知警
    惕，本院認以暫不執行為適當，爰宣告緩刑二年。
五、據上論斷，應依刑事訴訟法第三百六十九條第一項前段、第三百六十四條、第二
    百九十九條第一項前段、刑法第二條第一項前段、第二百七十六條第二項、第四
    十一條第一項前段、第七十四條第一款、罰金罰鍰提高標準條例第一條前段、第
    二條，判決如主文。
本案經檢察官董明正到庭執行職務。
中    華    民    國      九十      年       八       月     七   日
                              臺灣高等法院高雄分院刑事第八庭
                                  審判長法官  郭雅美
                                        法官  張盛喜
                                        法官  洪兆隆
右正本證明與原本無異。
如不服本判決，應於判決送達後十日內向本院提出上訴狀，其未述理由者並應於提
出上訴狀後十日內向本院補提理由書（應附繕本)。
                                      書記官  林淑敏
中    華    民    國      九十      年       八       月     八   日
附錄：本判決論罪科刑法條：
刑法第二百七十六條第二項
從事業務之人，因業務上之過失犯前項之罪者，處五年以下有期徒刑或拘役，得併科
三千元以下罰金。
                                                                       Ｊ


司法院資訊處製作；財團法人民間司法改革基金會備份。
